【裁判字號】    98,易,1495
【裁判日期】    990312
【裁判案由】    詐欺等
【裁判全文】
臺灣板橋地方法院刑事判決              98年度易字第1495號
公  訴  人  臺灣板橋地方法院檢察署檢察官
被      告  丙○○
上列被告因詐欺案件，經檢察官提起公訴（98年度偵緝字第887
號），本院判決如下：
    主  文
丙○○共同犯詐欺取財罪，處拘役肆拾日，如易科罰金，以銀元
佰元折算壹日。扣案如附表一所示之物，均沒收。
    事  實
一、丙○○於民國94年6 月28日，因其自稱為「吳蘇麗英」之成
    年女性友人經濟困難急需現金使用，且於報紙分廣告閱讀甲
    ○○（原名吳采穎）、蘇義雄（甲○○、蘇義雄就本案犯行
    經臺灣高等法院以98年度上訴字第2284號刑事判決判處共同
    犯常業詐欺罪，各處有期徒刑一年、六月，並依法減刑，另
    諭知蘇義雄緩刑三年）所刊登之「信用卡無額度可再刷三至
    三十萬、可當天取現金、刷卡換現金」之分類廣告後，二人
    遂前往甲○○、蘇義雄當時共同經營位在臺北縣板橋市○○
    街16號2 樓之信用卡代辦公司（於94年8 月1 日後簽址至臺
    北縣板橋市○○街23號10樓），而於同日下午3 時許，由甲
    ○○在該信用卡代辦公司內接洽二人，於經甲○○向該二人
    說明如欲取得資金使用，可填寫玉山商業銀行股份有限公司
    （下稱玉山銀行）信用卡申請書，利用該申請書之刷卡購物
    分期付款專案，佯以刷卡購物而申請分期付款，伊即可藉由
    該筆虛偽購物之刷卡交易，交付該筆虛偽購物之刷卡金額之
    五成金錢供二人週轉使用，丙○○於聽聞後，明知甲○○所
    告知之上開刷卡取現方式，係持卡向某特約商店虛偽購物，
    而與該特約商店共同向玉山銀行詐稱有該筆購物交易，使玉
    山銀行因此陷於錯誤而撥款予該特約商店後，再由甲○○與
    該特約商店以不詳方式提出刷卡金額五成交付其使用，詎其
    為能取得現款以供吳蘇麗英使用，仍基於與甲○○及允晟電
    話器材有限公司（下稱允晟公司）共同詐騙玉山銀行之共同
    詐欺之犯意，意圖為其與吳蘇麗英及甲○○與允晟公司之不
    法所有，當場填寫「玉山銀行信用卡申請書」並在該申請書
    內之「分期付款同意書」（同意書之「商店名稱」欄印有「
    允晨電話器材有限公司」）之「購買人姓名」欄簽名後，將
    未填寫「分期商品名細」之該信用卡申請書（含印於同張申
    請書之分期付款同意書）暨申辦信用卡文件交付甲○○，並
    依甲○○指示簽立「手機回收切結書」、「取貨證明單」以
    供甲○○交付允晟公司，甲○○取得上開申請書、切結書與
    證明書後，除囑咐丙○○若玉山銀行撥打電話向其徵信時應
    佯稱確有因刷卡購物而申辦刷卡購物分期付款專案以騙取徵
    信外，即將該申請書持向允晟公司之實際負責人陳慧文（陳
    慧文就本案犯行經臺灣高等法院以98年度上訴字第2284 號
    刑事判決判處共同犯常業詐欺罪，處有期徒刑一年，並依法
    減刑，緩刑二年）以填寫購買商品名稱及商品價格等資料（
    詳如附表一所示），再共同遞交於玉山銀行以申辦信用卡及
    刷卡分期付款專案，致使玉山銀行因此誤信該申請資料及徵
    信結果，陷於錯誤而同意發卡及核撥貸款，並將該申請書之
    刷卡金額撥入允晟公司立帳於信陽銀行帳戶內，而陳慧文於
    玉山銀行發卡及核貸後，即將與該刷卡金額約等值之行動電
    話數支交予甲○○、蘇義雄變現，甲○○於取得該變現金額
    後，即於翌日（27日）將刷卡金額之五成匯入丙○○立帳於
    華南商業銀行之帳戶內，並將餘額由伊與蘇義雄等人朋分。
    丙○○即與甲○○、蘇義雄、陳慧文共同以上開方式向玉山
    銀行詐取如附表所示之金錢得手。
二、嗣因有透過甲○○以上開相同方式持卡換現之持卡人潘忠義
    等人向玉山銀行反應上情，且該等持卡人皆未按時償還各期
    信用卡交易款項，經玉山銀行循線察覺報警處理，而為警於
    94年8 月16日上午11時許，持票在臺北縣板橋市○○街23號
    10樓查獲吳采穎、蘇義雄、林泰；另於同日上午10時45分許
    ，為警持票在臺北市○○街14號查獲陳慧文，並分別當場扣
    得如附表一所示之蘇義雄、吳采穎、陳慧文等人所有供伊等
    為上開對玉山銀行為詐欺犯行所用或所得之物。
三、案經玉山銀行訴由臺北縣政府警察局暨臺北縣政府警察局海
    山分局移請臺灣板橋地方法院檢察署檢察官提起公訴。
    理  由
一、本案認定被告丙○○有罪之證據方法，計有以下之供述及非
    供述證據：(一)被告就自己之犯罪事實於警詢、偵查及審理中
    之自白及不利己之陳述、(二)共同被告甲○○、蘇義雄、陳慧
    文於警詢、偵訊及審理中之陳述、(三)本案玉山銀行之客戶欠
    款明細表、本院向聯邦商業銀行、大眾商業銀行、台北富邦
    商業銀行、元大商業銀行、華南商業銀行、中國信託商業銀
    行調閱之被告申辦信用卡及刷卡交易資料、(四)附表一所示之
    各該文件、(五)共同被告甲○○、蘇義雄、陳慧文關於本案犯
    行之臺灣高等法院98年度上訴字第2284號刑事判決。經查，
    皆未發現有實施刑事訴訟程序之公務員因違背法定程序取得
    該等證據之情形。就供述證據部分，上開(二)所示之共同被告
    於警詢中之陳述，雖屬各該共同被告審判外之陳述，惟被告
    對其等證言之證據能力並未有爭執，經本院審酌各該言詞陳
    述作成時之情況，查無非法取得或顯不可信之情形，認為適
    當，依刑事訴訟法第159 條之5 第1 項規定，有證據能力；
    而該等共同被告於偵查及審理中以被告身分所為之陳述，因
    非以證人身分接受檢察官或法官訊問或詢問，依刑事訴訟法
    第159 條之1 規定，自均有證據能力（最高法院97年度台上
    字第2175號判決要旨參照），而被告於審判程序表示毋庸對
    該等共同被告為詰問，並經本院告以各該共同被告之陳述要
    旨，供被告答辯，是上開共同被告之陳述，除均有證據能力
    外，並已經合法調查，自可為本案裁判之依據；上開(三)所示
    之玉山銀行欠費管明細表、被告於各該銀行之申辦信用卡暨
    刷卡消費資料之證據能力，除為被告所不爭執外，上開各該
    資料係銀行之從業人員於執行公司之信用卡業務，由公司檔
    存或電腦保存資料所影印或列印之文書，是該文書顯具有通
    常性、機械性之性質，依刑事訴訟法第159 條之4 規定，自
    有證據能力；上開(四)所示之文書，分別係由被告或甲○○所
    填寫、製作，被告對該等文件之真正性並不爭執，是該文書
    顯非屬虛偽，且經本院依法提示被告辨認，已經合法調查，
    自可為本院裁判之基礎。又被告就本案犯罪事實之自白或不
    利己之陳述，查無刑事訴訟法第156 條第1 項、第158 條之
    2 規定情形，且與本院依法調查所得事實相符，自得援引被
    告自白為認定其有罪之證據。另上開(五)所示之判決資料，係
    本院於職務上所已知之事實，除依刑事訴訟法第158 條規定
    無約舉證外，並由本院提示供被告為答辯，亦經合法調查，
    自得為本院裁判之依據。
二、本案被告丙○○雖就其於事實欄一所示之時間與吳蘇麗英閱
    讀該分類廣告後，前往甲○○之信用卡代辦公司，並依甲○
    ○之指示，於申辦玉山銀行信用卡後，取得如附表二所示之
    金額等情，於警詢、偵訊及審理中固均坦承不諱，並曾於偵
    查中對於其知悉申辦玉山信用卡係要佯以刷卡購物而申請分
    期付款方式換取現金之情，亦於偵訊中自白明確，惟於準備
    程序及審理中矢口否認與甲○○、蘇義雄、陳慧文共同涉犯
    詐欺犯嫌，辯稱其因吳蘇麗英無帳戶且即須用錢，其才會申
    辦信用卡，其並未收到信用卡及帳單，附表一所示之甲○○
    匯入其帳號之金錢，其係交予吳蘇麗英使用云云。經查，本
    案被告前於偵訊中自白以「（問）為何知道有辦信用卡換現
    金的消息？（答）是吳蘇麗英告訴我，也是她帶我去的，94
    年6 月28日下午3 時許，我們一起到臺北縣板橋市○○街○
    ○道幾號的2 樓，我有在申請書上寫名字，分期付款專案同
    意書欄上的名字即身分證字號也是我自己填的，但是分期付
    款同意書欄當時尚無填寫任何貨品，其他都不是我填的，當
    時甲○○有跟我說如果申辦信用卡購物分期付款成功，可以
    抽取五成的佣金。我並沒有要申辦信用卡的意思，我是因為
    吳蘇麗英缺錢，基於好心，想要幫她才去辦的。隔天，當時
    幫我辦的人就是甲○○有匯款新台幣31,500元到我華南銀行
    的戶頭裡面。」、「（問）是否知悉申辦信用卡就是要辦分
    期付款換取現金？（答）我知道，我在填寫分期付款欄時有
    留下空白。」、「（問）有跟允晟電器行購買手提電腦？（
    答）沒有。」、「（問）甲○○等人是否有交代你在銀行打
    電話徵信時，要向銀行徵信人員謊稱確實有申辦信用卡，有
    刷卡消費？（答）時間有點久了，應該是有。」等語（參見
    被告98年3 月24日偵訊筆錄，98年度貞緝字第887 號卷，第
    17頁至第18頁），是依被告上開供述，參酌理由欄一、(三)所
    示之被告於各該銀行申辦信用卡之交易消費紀錄，堪認被告
    對以信用卡刷卡消費之交易型態，知悉甚詳，是被告其於申
    辦本案玉山信用卡並申請分期付款時，既知悉其並未有向允
    晟公司購買商品，而係欲藉由該筆刷卡並申辦分期付款而自
    甲○○或允晟公司取得現金，自難謂其不知悉其所為係在詐
    騙玉山銀行，況其更配合甲○○以通過玉山銀行對該筆消費
    之徵信調查，是其辯稱其未與甲○○、蘇義雄、陳慧文共同
    為詐欺犯行、甲○○匯款金額均交付吳蘇麗英使用云云，均
    屬卸責之詞，此外，本案甲○○、蘇義雄、陳慧文係以如事
    實欄一所示之方式詐騙玉山銀行之該事實，除據其等於警詢
    、偵訊及另案審理中陳述明確外，更經臺灣高等法院以98年
    度上訴字第2284號刑事判決有罪，並有理由欄一、(三)所示之
    玉山銀行之客戶欠款明細表、附表一所示之扣案物在卷可查
    ，本案事證明確，被告犯行洵堪認定，應予依法論科。
三、按「行為後法律有變更者，適用行為時之法律。但行為後之
    法律有利於行為人者，適用最有利於行為人法律。」、「本
    法總則於其他法律有刑罰或保安處分之規定者，亦適用之。
    但其他法律有特別規定者，不在此限。」，94年2 月2 日修
    正公布並於95年7 月1 日施行之刑法第2 條第1 項定有明文
    （下稱修正後刑法；修正前刑法下稱修正前刑法），查被告
    為上開犯行後，修正後刑法已經施行，依上開規定，本案自
    應為新舊刑法之比較適用。茲依修正後刑法第2 條第1 項、
    第11條規定，並參酌最高法院九十五年度第八次、第二十一
    次刑事庭會議決議之新舊刑法適用原則，就上開各項足以影
    響本案行為可罰性範圍及其法律效果之相關新舊法律修正，
    比較本案新舊法律適用如下：
  (一)修正後刑法第339 條第1 項之法定罰金刑部分，由原定貨幣
    單位銀元1,000 元以下罰金（依罰金罰鍰提高標準條例第1
    條前段，提高十倍，即銀元5,000 元後，再依現行法規所定
    貨幣單位折算新臺幣條第2 條規定，以一銀元折算新臺幣三
    元，折算為新臺幣15,000元以下罰金），經依修正後刑法施
    行法第1 條之1 第1 項、第2 項但書規定，修正其貨幣單位
    為新臺幣，並就所定數額提高為三十倍，亦即修正為新臺幣
    15,000元以下罰金；而法定罰金刑最低度部分，由修正前刑
    法第33條第5 款規定為銀元1 元（依現行法規所定貨幣單位
    折算新臺幣條第2 條規定折算為新臺幣三元）以上，修正後
    刑法第33條第5 款則修正為新臺幣1,000 元以上，以百元計
    算；比較行為時法與裁判時法，關於罰金刑最高度部分，行
    為時法與裁判時法輕重相同，行為時法並無不利於被告情形
    ，而就罰金刑最低度部分，行為時法較有利於被告；自應適
    用修正前刑法處罰。
  (二)刑法第28條有關共犯之規定，修正前規定：「二人以上共同
    實施犯罪之行為者，皆為正犯」，修正後則規定：「二人以
    上共同實行犯罪之行為者，皆為正犯」，亦即修正後規定，
    係將原來共同正犯之共同「實施」犯罪，改為共同「實行」
    犯罪，剔除完全未參與犯罪相關行為「實行」之「陰謀共同
    正犯」及「預備共同正犯」，是修正後之共同正犯之可罰性
    要件之範圍業已限縮，乃屬行為可罰性要件之變更，自應比
    較新舊法，惟本案被告等人就上開犯罪事實，不論適用修正
    前後之刑法第28條規定，皆應成立共同正犯，經比較修正前
    後之規定，修正後之規定對被告等人並未較為有利，自應適
    用修正前之刑法第28條規定。
  (三)修正前刑法之易科罰金折算標準，依修正前刑法第41條第1
    項前段、95年5 月17日刪除並自同年7 月1 日施行之罰金罰
    鍰提高標準條例第2 條（下稱刪除前罰金罰鍰提高標準條例
    ）、現行法規所定貨幣單位折算新臺幣條第2 條等規定為折
    算後，係以新臺幣300 元以上900 元以下折算一日；而修正
    後刑法之易科罰金折算標準，依修正後刑法第41條第1 項前
    段規定，係得以新臺幣1,000 元、2,000 元或3,000 元折算
    一日。是就易科罰金之折算標準部分，係以行為時法即修正
    前刑法有利於被告。
  (四)綜上，本案經全部罪刑為比較結果，除新舊法處罰之輕重相
    同，無比較適用問題，而應依一般法律適用原則，適用裁判
    時法之事項外，以修正前刑法最有利於被告，自應適用修正
    前之刑法規定，對被告論罪科刑；又屬從刑性質之沒收，依
    一體適用原則，自應適用修正前刑法第38條規定。
四、被告丙○○為求能取得金錢予吳蘇麗英週轉使用，透過甲○
    ○及允晨公司之陳慧文以申辦本案玉山信用卡並申請分期付
    款方式，使玉山銀行誤信有該筆消費而發卡核貸，而再由甲
    ○○及允晨公司取得附表所示之金錢，核其所為，係犯修正
    前刑法第339 條第1 項之詐欺取財罪。被告與甲○○、蘇義
    雄、陳慧文就本案詐欺犯行，有犯意聯絡及行為分擔，應依
    修正前刑法第28條論以共同正犯。爰審酌被告明知甲○○與
    允晨公司係以製造虛偽刷消費交易以詐取玉山銀行，竟仍與
    甲○○等人共同為本案犯行，雖其係為友人籌措現金並使自
    己負擔高額債務，惟其既已明知為詐騙行為，仍率然為之，
    其所為仍屬非是，斟酌其犯案動機、詐得金錢數額、就本案
    詐欺取財犯行之分工參與程度、曾經於偵查中坦承犯行以及
    因玉山銀行欲以高額利息全額求償致未能與玉山銀行達成和
    解暨甲○○、允晟公司就伊等本案詐騙玉山銀行之犯行已於
    臺灣高等法院98年度上訴字第2284號審理中與玉山銀行達成
    和解賠償該行之損害等之一切情狀，茲量處如主文所示之刑
    ，以示懲儆。又被告本案犯罪時間雖係在96年4 月24日以前
    ，所犯罪名與宣告刑，固均合於所犯罪名合於中華民國九十
    六年罪犯減刑條例之減刑條件，惟被告就本案犯行，係於本
    條例於96年7 月16日施行前，經臺灣板橋地方法院檢察署於
    96年3 月30日發布通緝，並於98年3 月24日緝獲歸案接受偵
    查，因其係在本條例施行前，經通緝而未在96年12月31 日
    以前自動歸案接受偵查，依本條例第5 條規定，不得減刑，
    附此敘明。扣案如附表一所示之物，查分係被告與蘇義雄、
    吳采穎、陳慧文所有而供其等為本案詐欺取財犯行所得或所
    用之物，參照最高法院20年上字第925 號判例要旨，依修正
    前刑法第38條第1 項第2 、3 款規定，均宣告沒收。
五、不另為無罪諭知部分：
  (一)公訴意旨以「丙○○因真實姓名年籍不詳自稱『吳蘇麗英』
    者經濟困難急需現金，在知悉得代辦信用卡並以貸款方式取
    得現金之消息後，竟為貪圖小利而於如附表【本判決註：即
    本判決附表一所示】所示辦卡時間，與『吳蘇麗英』前往臺
    北縣板橋市○○街16號2 樓欲辦理貸款，而甲○○等人（已
    另行提起公訴，現由臺灣板橋地方法院審理中）亦為獲取玉
    山商業銀行股份有限公司（以下簡稱玉山銀行）核撥予申請
    信用卡辦理貸款者之款項，明知丙○○並無購買高額電子產
    品之意願，竟以申請玉山銀行信用卡，並同時虛偽辦理購買
    商品分期付款專案，待申辦成功即可獲取五成佣金為由，說
    服丙○○與渠等共同基於意圖為自己不法所有及行使業務上
    登載不實文書之犯意，由丙○○親自在玉山銀行信用卡申請
    書及分期付款專案同意書上簽名，再授權為提高營業額而與
    甲○○等人有犯意聯絡之允晟電話器材有限公司（該公司與
    玉山銀行訂有合作分期付款業務約定書，下稱允晟公司）實
    際負責人陳慧文（已另行提起公訴，現由臺灣板橋地方法院
    審理中），將如附表所示之購買商品名稱、產品價格、每期
    金額、期數等不實事項登載在業務上作成之分期付款專案同
    意書內，並將該業務上登載不實之分期付款專案同意書，連
    同信用卡申請書一併送交玉山銀行而行使之，足以生損害於
    玉山銀行。又甲○○等人為確保申辦貸款成功，另囑咐丙○
    ○於玉山銀行審核人員撥打電話徵信時，訛稱確有辦理分期
    付款購物等語，致使玉山銀行審核人員陷於錯誤，同意依該
    分期付款專案同意書上所示之產品價格如數撥款予允晟公司
    ，甲○○等人則於撥款成功後，即將如附表所示辦卡人分得
    金額所示之款項朋分予丙○○，嗣因玉山銀行查悉丙○○未
    按時償還每期款項時，始報警查獲上情。」之起訴事實，認
    被告就本案犯行另與甲○○、陳慧文共同涉犯刑法第216 、
    215 條之行使業務上登載不實文書罪，並請求論以牽連犯。
  (二)按所謂業務上登載不實之文書，乃指行為人基於業務關係，
    明知為不實之事項，而登載於其業務上作成之文書而言。經
    查，就本案玉山銀行之信用卡申請書之刷卡購物分期付款專
    案之申辦流程，係與允晨公司約定以顧客到該公司購買商品
    後，由該公司服務人員確認顧客本人及身分無誤後，由購買
    人填寫分期付款同意書，填寫個人相關資料及購買的產品、
    金額後傳真到玉山銀行信用卡事業處，而該分期付款專案同
    意書欄所記載商品明細等資料，雖未強制規定一定要由本人
    書寫，但簽名欄之部分，須由立同意書人親自簽名，表示立
    同意書人向玉山銀行所為的意思表示等情明確等情，業據證
    人即玉山銀行告訴代理人乙○○於另案即甲○○、蘇義雄、
    陳慧文之關於本案犯行之審理程序中證述明確（參見本院96
    年度訴字第1658號卷二，第191 、198 、199 頁）。是本案
    卷附玉山銀行分期付款專案同意書內容，查係由立同意書人
    即辦卡人簽名確認購買商品名稱及產品價格等資料及相關定
    型化契約條款後始完成，是各辦卡人無論親自或授權由陳慧
    文填載分期付款專案同意書之內容，均僅係各該辦卡人單純
    用以向玉山銀行申請該次分期付款交易，而未基於任何業務
    關係，亦不能視為以允晟公司或陳慧文名義所作之文書，是
    其內所載購買商品名稱、產品價格等項目縱與事實不符，仍
    與刑法業務登載不實罪之構成要件有間（參見另案臺灣高等
    法院98年度上訴字第2284號刑事判決要旨）。是公訴意旨請
    求另論以刑法第216 、215 條之行使業務上登載不實文書罪
    ，容有誤會，難認有理，而此部分本應由本院為無罪之諭知
    ，惟因公訴意旨認此部分與本院認定有罪部分，係為牽連犯
    之裁判上一罪之關係，爰不另為無罪之諭知。
據上論斷，應依刑事訴訟法第299 條第1 項前段，修正後刑法第
2 條第1 項前段，修正前刑法第28條、第339 條第1 項、第41條
、第38條第1 項第2 款、第3 款，廢止前罰金罰鍰提高標準條例
第1 條、刪除前罰金罰鍰提高標準條例第2 條前段，判決如主文
。
本案經檢察官陳怡親到庭執行職務。
中    華    民    國    99    年    3     月    12    日
                  刑事第一庭審判長法  官  王復生
                                  法  官  連雅婷
                                  法  官  陳世旻
┌────────────────────────────────────────────┐
│附表一：                                                                                │
├──┬─────────────────┬───────────────────────┤
│編號│查扣地點                          │應沒收之扣案證物                              │
├──┼─────────────────┼───────────────────────┤
│ 一 │臺北縣中和市○○街23號10樓（甲○○│手機回收切結書（丙○○出具文件）              │
│    │、蘇義雄之信用卡代辦公司）        │                                              │
├──┼─────────────────┼───────────────────────┤
│ 二 │臺北市○○區○○街14號1 樓（陳慧文│(一)玉山銀行信用卡申請書暨分期付款專同意書      │
│    │住處）                            │(二)身分證、信用卡影本（丙○○證件影本）        │
│    │                                  │(三)玉山銀行信用卡分期付款專用回函              │
│    │                                  │(四)取貨證明單（丙○○出具文件）                │
└──┴─────────────────┴───────────────────────┘
┌────────────────────────────────────────────┐
│附表二：                                                                                │
├──┬───┬──────┬──────┬─────┬──┬─────┬────────┤
│編號│辦卡人│  辦卡時間  │購買商品名稱│ 產品價格 │分期│ 每期金額 │辦卡人分得金額  │
│    │      │            │            │（新臺幣）│期數│（新臺幣）│  （新臺幣）    │
├──┼───┼──────┼──────┼─────┼──┼─────┼────────┤
│ 一 │丙○○│94年06月28日│ASUS手提電腦│ 63,000元 │12期│ 5,661元  │31,500元        │
│    │      │下午03時許  │            │          │    │          │                │
└──┴───┴──────┴──────┴─────┴──┴─────┴────────┘
上列正本證明與原本無異。
如不服本判決，應於判決送達後10日內敘明上訴理由，向本院提
出上訴狀 (應附繕本) ，上訴於臺灣高等法院。其未敘述上訴理
由者，應於上訴期間屆滿後20日內向本院補提理由書「切勿逕送
上級法院」。
                                  書記官  楊雅芳
中    華    民    國    99    年    3     月    18    日
附錄：本案論罪科刑法條全文
第  339    條  （普通詐欺罪）
意圖為自己或第三人不法之所有，以詐術使人將本人或第三人之
物交付者，處五年以下有期徒刑、拘役或科或併科一千元以下罰
金。
以前項方法得財產上不法之利益或使第三人得之者，亦同。
前二項之未遂犯罰之。

司法院資訊處製作；財團法人民間司法改革基金會備份。
